【裁判字號】    99,簡上,97
【裁判日期】    990811
【裁判案由】    確認本票債權關係不存在
【裁判全文】
臺灣高雄地方法院民事判決              99年度簡上字第97號
上  訴  人  戊○○
訴訟代理人  單文程律師
被上訴  人  甲○○
訴訟代理人  丁○○原名莊森烈.
上列當事人間確認本票債權關係不存在事件，上訴人不服本院高
雄簡易庭民國99年1 月13日98年度雄簡字第3136號第一審民事判
決，提起上訴，本院於民國99年7 月28日言詞辯論終結，判決如
下：
    主  文
上訴駁回。
第二審訴訟費用由上訴人負擔。
    事實及理由
一、被上訴人起訴主張：上訴人向本院聲請98年度司票字第6313
    號本票准許強制執行事件，稱執有伊於民國98年3 月5 日與
    訴外人丁○○（原名莊森烈）共同簽發，票據號碼500202號
    ，內載金額新臺幣（下同）4,000,000 元，未載到期日，並
    免除作成拒絕證書之本票1 紙（下稱系爭本票），向被上訴
    人提示未獲付款。惟被上訴人未曾簽發系爭本票與上訴人，
    亦未授權丁○○簽發系爭本票，上訴人持有之系爭本票票據
    形式並不完全，縱認系爭本票形式要件已具備，但原因關係
    並不存在，爰依法提起本件確認之訴等語。並聲明：確認上
    訴人持有以被上訴人名義於98年3月5日為共同發票人而簽發
    ，票據號碼500202號，票載金額400 萬元之本票1 張，對於
    原告之票據債權不存在。
二、上訴人則以：系爭本票確實係丁○○所簽發並由交付予伊，
    。而被上訴人與丁○○係夫妻，丁○○與被上訴人分別為聯
    銀科技股份有限公司（下稱聯銀公司）之前監察人及董事。
    丁○○與被上訴人共同積欠伊4,000,000 元，被上訴人始授
    權丁○○簽立系爭本票及聯銀公司300,000 股股份計3,000,
    000 元之轉讓證明書，惟被上訴人與丁○○並未還款亦未將
    股份轉讓，伊始執系爭本票向本院聲請核發准予強制執行之
    裁定，縱認被上訴人未授權丁○○簽發系爭本票，然由丁○
    ○多次代理被上訴人在聯銀公司股東資料、和運租車股份有
    限公司租約及向中大棉織廠股份有限公司訂立租約等資料上
    簽名，亦足認被上訴人就系爭本票應負表見代理之授權人責
    任等語等語，資為抗辯，並聲明駁回被上訴人之訴。
三、原審經審理後，為被上訴人勝訴之判決，上訴人不服，提起
    上訴，並於本院聲明：( 一) 原判決廢棄；( 二) 被上訴人
    在第一審之訴駁回。被上訴人則於本院聲明：駁回上訴。
四、本件兩造不爭執事項及爭點：
    不爭執事項：
（一）系爭本票上被上訴人之簽名係丁○○所簽。
（二）丁○○曾代理被上訴人於中大棉織廠租約之契約書簽名。
（三）丁○○與被上訴人分別為聯銀科技股份有限公司之前監察
      人及董事。
    爭執事項：
（一）系爭本票是否為被上訴人授權丁○○簽發？
（二）若無，被上訴人是否應負表見代理之授權人責任？
五、本院就上開爭點之判斷：
（一）查系爭本票乃丁○○冒用被上訴人名義，在系爭本票上自
      行簽立被上訴人姓名，被上訴人並不知情等事實，業據被
      上訴人陳明，亦為丁○○所自承，本院核以丁○○之陳述
      ，有使其自陷於刑事追訴之危險，認如非有實情，丁○○
      應不至於為如此陳述；況按當事人主張有利於己之事實者
      ，就其事實有舉證之責任，民事訴訟法第277 條前段定有
      明文；又票據為無因證券，僅就票據作成前之債務關係，
      無庸證明其原因而已，至該票據本身是否真實，即是否為
      發票人所作成，仍應由執票人負舉證之責，最高法院59年
      台上字第1659號判例參照，而本件上訴人亦無法舉證證明
      丁○○於簽發系爭本票時，已取得被上訴人授權，自難信
      系爭本票確為被上訴人所授權簽發。從而，被上訴人主張
      系爭本票由丁○○自行簽發之事實，應可認為真實，被上
      訴人並無授權或同意之情應可認定。故上訴人主張被上訴
      人應負授權人責任，自屬無據。
（二）又按民法第169 條前段關於由自己之行為表示以代理權授
      與他人者，對於第三人應負授權人之責任之規定，原以本
      人有使第三人信為以代理權授與他人之行為，為保護代理
      交易之安全起見，有使本人負相當責任之必要而設，故本
      人就他人以其名義與第三人所為之代理行為，應負授權人
      之責任者，須以他人所為之代理行為，係在其曾經表示授
      與他人代理權之範圍內為其前提要件（最高法院40年台上
      字第1281號判例意旨參照）。又民法第169 條後段所謂知
      他人表示為其代理人而不為反對之表示者，以本人實際知
      其事實為前提，其主張本人知此事實者，應負舉證之責（
      最高法院68年台上字第1081號判例意旨參照）。是以被上
      訴人必須有以行為表示授權予丁○○開立系爭支票、或知
      丁○○表示其為被上訴人之代理人而不為反對表示之情形
      ，始應向上訴人負授權人之責。而系爭本票係丁○○自行
      以被上訴人名義簽發之事實，既如上述，並為上訴人所不
      爭執，且上訴人亦自承前未曾見過被上訴人授權丁○○簽
      發票據（參本院卷第56頁），又自證人丙○○、乙○○之
      證述（參本院卷第32-39 頁），亦無從證明被上訴人有以
      何行為表示授權予丁○○開立系爭支票等，是本件尚難認
      被上訴人曾表示授與丁○○代理權或明知丁○○對外表示
      為其代理人而未反對，況上訴人就此亦未舉證以實其說，
      依上開說明，本件自無成立表見代理之餘地，尚難僅以被
      上訴人與丁○○間有夫妻親誼關係或丁○○曾代理被上訴
      人於中大棉織廠租約簽名之單一事件，即認被上訴人應負
      本件之表見代理授權責任。是上訴人本於票據法律關係主
      張上訴人應負表見代理之授權人之責，即屬無據。
（三）從而，系爭本票並非被上訴人簽發或授權簽發，被上訴人
      亦毋庸負表見代理之授權人責任既如上述，被上訴人訴請
      確認系爭本票債權不存在自有理由。
六、綜上，被上訴人訴請確認上訴人執有之系爭本票債權不存在
    ，於法為有理由，應予准許。原審為被上訴人勝訴之判決，
    並無違誤，上訴人仍執陳詞指摘原判決不當，求予廢棄改判
    ，為無理由，應予駁回。
七、本件事證已明，兩造其餘攻擊防禦方法及所舉證據，於判決
    之結果不生影響，爰不一一論述，併此敘明。
據上論結：本件上訴為無理由，依民事訴訟法第436 條之1 第3
項、第449 條第1 項、第78條，判決如主文。
中    華    民    國    99    年    8     月    11    日
                  民事鳳山分庭  審判長法  官 楊富強
                                      法  官 何悅芳
                                      法  官 林意芳
以上正本係照原本作成。
本判決不得上訴。
中    華    民    國    99    年    8     月    13    日
                                      書記官 劉國偉

司法院資訊處製作；財團法人民間司法改革基金會備份。
